臺灣彰化地方法院刑事判決
111年度訴字第377號
公  訴  人  臺灣彰化地方檢察署檢察官 
被      告  陳季晴




指定辯護人  董佳政律師
上列被告因加重詐欺等案件，經檢察官提起公訴（111年度偵字
第555號、第1639號、111年度少連偵字第33號、第50號），本院
依簡式審判程序，判決如下：
    主  文
丁○○犯如附表主文欄所示之罪，各處如所示之刑。應執行有期徒
刑一年三月。緩刑四年，緩刑期內付保護管束，並向指定之政府
機關、政府機構、行政法人、社區或其他符合公益目的之機構或
團體，提供六十小時之義務勞務。
犯罪所得新臺幣八千元，沒收之。
    犯罪事實及理由
一、本案根據被告丁○○之自白、證人即同案被告乙○○、證人趙○○
    、吳○○、徐○○、蔡○○、如附表所示之被害人兼或於警詢、偵
    查中之證詞、蒐證照片、監視器畫面翻拍照片、職務報告、
    如附表所示金融帳號之交易明細資料，認定以下犯罪事實：
  ㈠丁○○自民國110年11月中旬某日起，加入「喜洋洋」、「星星
    」、「外務」、乙○○（另行審結）、少年趙○○（93年11月生
    ）、徐○遠（93年7月生）、吳○誼（94年9月生）等人所屬之
    集團，而該集團是3人以上、以實施詐術為手段，所組成具
    有持續性及牟利性之結構性組織，丁○○擔任領取詐欺款項之
    車手，再將款項交給詐欺集團上游，以掩飾、隱匿詐欺不法
    所得之去向。
  ㈡丁○○及所屬詐欺集團其他成員即共同意圖為自己不法所有，
    基於三人以上共同詐欺取財、洗錢之犯意聯絡，由詐欺集團
    成員，於附表所示之時間，以所示之方式，向所示之人行騙
    ，他們因而陷於錯誤，將所示之金額，匯入所示之人頭帳戶
    內，之後，丁○○依指示領款後，再將款項交給乙○○，因而成
    功掩飾、隱匿部分詐欺不法所得之去向（詳如附表所示）。
二、論罪科刑：
　㈠核被告如附表編號1所示所為，係犯組織犯罪防制條例第3 條
    第1項之參與犯罪組織罪、洗錢防制法第14條第1項之洗錢罪
    及第339條之4第1項第2款之三人以上共同犯詐欺取財罪；如
    附表編號2至4所示所為，則均係犯洗錢防制法第14條第1項
    之洗錢罪及第339條之4第1項第2款之三人以上共同犯詐欺取
    財罪。
　㈡被告就上開犯行，與上開犯罪事實部分所示之人，有犯意聯
    絡與行為分擔，應為共同正犯。
　㈢對於附表所示之被害人而言，被告共同基於單一詐欺取財、
    洗錢之主觀犯意，於緊密之時間、地點，接續提領詐騙所得
    ，侵害同一財產法益，應屬接續犯之一罪。
　㈣被告以一行為同時觸犯上開罪名，為想像競合犯，均應從一
    重之加重詐欺罪處斷。
　㈤被告所犯上開各罪，犯意各別、行為互異，應分論併罰。
　㈥被告就上開洗錢、參與犯罪組織之犯行，於偵查、本院審理
    時自白在案，應依洗錢防制法第16條第2項、組織犯罪條例
    第8條第2項後段減輕其刑（雖然此部分之犯行為想像競合犯
    ，應從一重論以加重詐欺取財罪，但想像競合犯本質為數罪
    ，在決定處斷刑時，仍應考慮輕罪之加重、減輕其刑之規定
    ，因為這樣才能比較何者為較重之刑，且決定輕罪封鎖效果
    之量刑下限）。
　㈦雖然少年趙○○、徐○○、吳○○均未滿18歲，但被告僅聽從詐欺
    集團上游指示，收取提款卡並取款，隨即將款項轉交給上游
    ，此外，並未與其他集團成員接觸、聯絡，而卷內並無證據
    證明被告知悉或可得知悉少年趙○○、吳○○、徐○○之實際年齡
    ，故無法依據兒童及少年福利與權益保障法第112條第1項前
    段之規定加重其刑，公訴人認為應該依據上開規定加重其刑
    ，容有誤會。
　㈧爰審酌被告不思以合法手段賺取財富，竟加入詐欺集團，擔
    任「車手」之角色，謀求不法利益，犯罪動機實屬可議，其
    將領得款項轉交給其他詐欺集團成員，形成金流斷點，進而
    掩飾、隱匿犯罪所得，造成後續追查困難，亦使詐欺集團得
    以確保不法利得，犯罪情節非輕，另考量被告並非集團內最
    主要的核心角色，而本案被害人遭詐騙、提領之金額甚多，
    被告犯罪後，並未與任一被害人達成和解，難認其犯罪後積
    極彌補損害，另考量被害人丙○○表示：能接受被告一次給付
    5萬元，如有給付，希望法院從輕量刑，如未能給付，請求
    法院依法量刑之意見（見本院卷第83頁之刑事陳報狀），又
    被告於犯罪後坦承全部犯行，態度甚佳，被告為中低收入戶
    （見本院卷第33頁之低收入戶、中低收入戶資料查詢），其
    於本院審理時自述：我的學歷是國中肄業，已婚，有5個月
    身孕，與家人同住，目前沒有工作，我自幼有手的肢體障礙
    等語之教育程度、家庭生活狀況，辯護人表示：被告因肢體
    障礙，找工作不易，而誤入歧途，其案發後懷有身孕，經濟
    狀況困難，因而無資力賠償被害人等語，並提出孕婦手冊、
    身心障礙證明照片，請求本院從輕量刑，公訴人對於本案量
    刑並無意見、本案被害人遭詐騙金額差異、本院另考量被告
    已經懷孕，已經具有我國內國法效力之兒童權利公約之前言
    ，明白表示：「銘記兒童權利宣言中所揭示：『兒童因身心
    尚未成熟，因此其出生前與出生後均需獲得特別之保護及照
    顧，包括適當之法律保護』」可見胎兒亦享有兒童權利公約
    之權利，而兒童權利公約有多項條文，明白宣示兒童之基本
    權利，包含第3條之兒童最佳利益、第6條兒童之生存與發展
    、第9條之禁止與雙親分離，聯合國兒童權利委員會第14號
    一般性意見書第28段清楚表明：「對於刑事案，對於與法律
    產生衝突(即：被告或被確認為違法)的兒童，或(作為受害
    者或證人)法律所觸及到的兒童，以及因家長觸犯法律而受
    影響的兒童，均必適用兒童最佳利益的原則。」據此，法院
    在決定刑罰輕重時，也應該考量該刑罰本身，是否會波及到
    兒童的權利，這裡的考量，無非是出於刑罰的必要性，兒童
    並非父母的附屬品，他（她）有自己獨立的人格，本案被告
    負擔照顧孩子的重責大任，孩子有在正常的家庭環境下快樂
    、無憂成長的權利，無辜的孩子，不應該承擔母親的過錯等
    一切情狀，分別量處如附表主文欄所示之刑。
　㈨刑法第50條、第51條並未明文規定在個案中應該如何量定應
    執行之刑，對此，本院認為數罪併罰案件定應執行刑之目的
    在於「罪責原則」及「特別預防」之考量，刑罰之一般預防
    功能，將使行為人淪為「警惕世人」的工具（手段），侵害
    人性尊嚴（刑罰的一般預防功能在於立法者所設定的法定刑
    的本身），不應該在量刑或定應執行刑予以考慮，而經過此
    一特別之量刑程序，方能充分反應各行為整體之不法內涵，
    進而進行充分且不過度的罪責評價，尤其是各宣告刑對於行
    為人的刑罰意義，也應該充分考量行為人本身的人格特性及
    刑罰經濟原則，過重的刑罰反而無法達到教化之目的，更有
    可能違反比例原則。此外，本院亦認刑法第57條所規定之各
    款量刑事由，就同一事由在定應執行之刑時予以再次評價，
    並不違反「雙重評價禁止」，主要的理由在於兩者的制度目
    的不同，在決定宣告刑時，法院應該考量宣告刑之處遇是否
    合乎罪責原則與特別預防功能，在罪責框架基礎內決定具體
    刑度，但在決定應執行刑時，則是出於整體刑罰執行的考量
    ，行為人的人格罪責，已經在各罪宣告刑累加的上限下，作
    為得減輕應執行之刑之事由，尤其是行為人所犯數罪的犯罪
    特質，總和的累加觀察，更可以充分反應行為人的主觀法敵
    對意思，以及法益侵害的總體威脅程度。因而斟酌本案被告
    所犯，均屬洗錢、加重詐欺取財罪，罪質同一，被告犯後坦
    承全部犯行，但未與被害人和解，且整體財產損害金額甚多
    ，另審酌上開被害人意見、被告之教育程度、家庭生活與經
    濟狀況、目前懷孕中、本案犯罪時間相近等一切情狀，定應
    執行之刑如主文所示。
三、關於緩刑：
　㈠被告未曾因故意犯罪受有期徒刑以上刑之宣告，本案經本院
    判處應執行有期徒刑1年3月，符合刑法第74條第1項第1款之
    要件。
　㈡本院考量以下因素，認為本案有宣告緩刑之必要：
　⒈被告於犯罪後坦承全部犯行，雖然並未與本案被害人達成和
    解、賠償任何損失，但被告的學歷是國中肄業，且為中低收
    入戶，又有肢體障礙，社會與經濟條件非佳，難認被告故意
    拒不賠償，是否與被害人和解，不應該作為是否宣告緩刑的
    主要理由。
　⒉被告已經懷孕，除了應該考慮兒童最佳利益外，聯合國兒童
    權利委員會第14號一般性意見書第69段，清楚表明：「對家
    長或其他首要照顧者犯罪服刑的情況，應按逐一情況，提供
    並適用替代拘禁的做法，以充分考慮到不同的刑期對單一兒
    童或若干兒童的最佳利益造成的影響。」一旦本案不宣告緩
    刑，被告將入監服刑，日後對於孩子的照護，恐怕有不利的
    影響，並不符合兒童最佳利益，而緩刑就是可以避免兒童利
    益受到侵害的最佳選擇。
　⒊基於以上因素，本院認為，被告因一時失慮，而犯本案，其
    於犯罪後已坦承犯行，經此偵審教訓，自當知所警惕，信無
    再犯之虞，因認前開宣告之刑以暫不執行為適當，併宣告緩
    刑2年，以啟自新。
　⒋為了使被告知所戒慎，並依刑法第74條第2項第5款、第93條
    第1項第2款之規定，命被告應於緩刑期間付保護管束，且向
    執行檢察官指定之政府機關、政府機構、行政法人．社區或
    其他符合公益目的之機構或團體提供60小時之義務勞務（此
    部分乃緩刑宣告附帶之條件，依刑法第75條之1第1項第4款
    規定，違反上開之負擔情節重大，足認原宣告之緩刑難收其
    預期效果，而有執行刑罰之必要者，得撤銷緩刑之宣告）。
四、關於沒收：
　㈠犯罪工具：上開人頭帳戶之提領工具，並未扣案，本院考量
    此些帳戶業經凍結，無法繼續使用，不再具有充作人頭帳戶
    使用之危害性，已無預防再犯之必要，而此些提領工具僅為
    帳戶使用之表徵，本身價值低廉，基於比例原則之考量，爰
    不予宣告沒收、追徵（犯罪工具為裁量沒收）。
  ㈡犯罪所得：扣案之現金新臺幣（下同）8,000元，為被告所有
    之犯罪所得，自應刑法第38條之1第1項前段之規定，宣告沒
    收之。
　㈢洗錢標的沒收：
  ⒈按犯洗錢防制法第14條之罪，其所移轉、變更、掩飾、隱匿
    、收受、取得、持有、使用之財物或財產上利益，沒收之，
    同法第18條第1項前段定有明文。此一新增條文，擴大沒收
    的範圍，除了犯罪工具、犯罪所得的沒收外，亦兼及「被洗
    的錢」，以符合國際規範（可參考立法理由：修正第1項如
    下：㈠FATF40項建議之第4項建議：各國應立法允許沒收洗錢
    犯罪行為人洗錢行為標的之財產）。
  ⒉但依刑法第11條規定：「本法總則於其他法律有刑罰、保安
    處分或沒收之規定者，亦適用之。但其他法律有特別規定者
    ，不在此限。」上開洗錢標的沒收的規定，雖然屬於特別法
    ，應該優先於刑法的適用，但關於被害人優先（刑法第38條
    之1第5項）、過苛條款（刑法第38條之2第3項），洗錢防制
    法沒有特別排除之明文，依據刑法第11條前段之規定，自得
    加以適用。
　⒊本案洗錢標的並未扣案，本院考量被告並非詐騙集團核心人
    物，所提領款項隨即全數交給上游，且領取的報酬與洗錢標
    的金額甚有落差，若沒收洗錢標的，應屬過苛，經裁量後，
    依據刑法第38條之2第3項之規定，應不予宣告沒收、追徵。
本案經檢察官陳立興提起公訴，檢察官吳皓偉到庭執行職務。　
中　　華　　民　　國　　111 　年　　7 　　月　　11　　日
                  刑事第五庭  法  官  陳德池
以上正本證明與原本無異。
如不服本判決，應於收受判決後20日內向本院提出上訴書狀，並
應敘述具體理由。其未敘述上訴理由者，應於上訴期間屆滿後20
日內向本院補提理由書（均須按他造當事人之人數附繕本）「切
勿逕送上級法院」。
告訴人或被害人對於判決如有不服具備理由請求檢察官上訴者，
其上訴期間之計算係以檢察官收受判決正本之日期為準。
中　　華　　民　　國　　111 　年　　7 　　月　　11　　日
                              書記官  陳孟君
附錄論罪科刑法條全文：
組織犯罪防制條例第3條第1項
發起、主持、操縱或指揮犯罪組織者，處3年以上10年以下有期
徒刑，得併科新臺幣1億元以下罰金；參與者，處6月以上5年以
下有期徒刑，得併科新臺幣1千萬元以下罰金。但參與情節輕微
者，得減輕或免除其刑。

洗錢防制法第2條
本法所稱洗錢，指下列行為：
一、意圖掩飾或隱匿特定犯罪所得來源，或使他人逃避刑事追訴
    ，而移轉或變更特定犯罪所得。
二、掩飾或隱匿特定犯罪所得之本質、來源、去向、所在、所有
    權、處分權或其他權益者。
三、收受、持有或使用他人之特定犯罪所得。
　　
洗錢防制法第14條第1項
有第二條各款所列洗錢行為者，處7年以下有期徒刑，併科新臺
幣5百萬元以下罰金。

中華民國刑法第339條之4第1項
犯第339條詐欺罪而有下列情形之一者，處1年以上7年以下有期
徒刑，得併科1百萬元以下罰金：
一、冒用政府機關或公務員名義犯之。
二、三人以上共同犯之。
三、以廣播電視、電子通訊、網際網路或其他媒體等傳播工具，
    對公眾散布而犯之。

附表：
編號 詐騙過程 提款過程 主文 1 （被害人甲○○） 詐騙集團成員於110年11月23日下午6時13分許，撥打電話給甲○○，佯稱係東森購物客服人員，因網站遭駭客入侵，致其個人資料被竊取，需操作網路銀行、ATM解除等語，甲○○因而陷於錯誤，於110年11月24日下午5時17分至25分許，匯款4萬9,993元、4萬9,981元、1萬9,109元（起訴書漏載），至古馥華之中華郵政帳號00000000000000號帳戶內。（部分款項匯入其他人頭帳戶內，並非被告前往提領） （起訴書附表編號1） 丁○○於110年11月24日下午5時42分許、44分許，在位於彰化縣○○鎮道○路000號之道周郵局，接續提領12萬元。  丁○○犯三人以上共同詐欺取財罪，處有期徒刑一年一月。 2 （被害人戊○○） 詐騙集團成員於110年11月23日下午6時13分許，撥打電話給戊○○，佯稱係西堤牛排客服人員，因網站遭駭客入侵，致其遭到盜刷，需操作線上退刷等語，戊○○因而陷於錯誤，於110年11月24日下午5時23分至32分許，匯款9,999元、8,123元、4,998元，至古馥華上開中華郵政帳號帳戶內。 （起訴書附表編號3） 丁○○於110年11月24日下午5時50分許、59分許，在位於彰化縣○○鎮○○路0段000號之合作金庫和美分行，接續提領2萬2,000元。 丁○○犯三人以上共同詐欺取財罪，處有期徒刑一年。 3 （被害人丙○○） 詐騙集團成員於110年11月24日下午5時9分許，撥打電話給丙○○，佯稱係王品集團客服人員，因網站遭駭客入侵，致其遭到盜刷，需操ATM退刷等語，丙○○因而陷於錯誤，於110年11月24日晚間9時26分許，匯款2萬1,000元，至李宗祐之永豐銀行帳號00000000000000000號帳戶內。 （起訴書附表編號5） 丁○○於110年11月24日晚間10時2分許、3分許，在位於彰化縣○○鄉○○路○段000號之台中商業銀行秀水分行，接續提領2萬1,000元。  丁○○犯三人以上共同詐欺取財罪，處有期徒刑一年。 4 （被害人己○○） 詐騙集團成員於110年11月24日晚間7時8分許，撥打電話給己○○，佯稱係東森購物客服人員，因內部人員操作錯誤將被扣款，需操作網路銀行解除等語，己○○因而陷於錯誤，於110年11月24日晚間9時54分至58分許，匯款4萬9,986元、4萬9,986元、4萬9,985元，至陳志銘之玉山商業銀行帳號000000000000000號帳戶內。 （起訴書附表編號6） 丁○○於110年11月24日晚間10時18分至25分許，在上址台中商業銀行秀水分行，接續提領14萬9,000元。 丁○○犯三人以上共同詐欺取財罪，處有期徒刑一年。